【裁判字號】    98,保險,51
【裁判日期】    981204
【裁判案由】    給付保險金
【裁判全文】
臺灣臺北地方法院民事判決              98年度保險字第51號
原      告  戊○○
            丁○○
共  同
訴訟代理人  丙○○
            甲○○
被      告  乙○○○保險股份有限司
法定代理人  己○○
訴訟代理人  張家聲律師
上列當事人間給付保險金事件，本院於九十八年十月二十三日言
詞辯論終結，判決如下：
    主  文
被告應給付原告戊○○新台幣伍拾萬元，給付原告丁○○新台幣
伍拾萬元，及均自民國九十七年五月二十六日起至清償日止，按
年息百分之十計算之利息。
訴訟費用由被告負擔。
本判決於原告以新臺幣參拾肆拾萬元供擔保後，得假執行；但被
告以新臺幣壹佰萬元預供擔保後，得免為假執行。
    事實及理由
甲、程序方面：
    被告原名稱為友邦產物保險股份有限公司，嗣經申請變更名
    稱為乙○○○保險股份有限司，經行政院金融監督管理委員
    會准予照辦，有該院98年9月17日金管保理字第09802557070
    號函可稽，被告法人同一性並未變更，先予明。
乙、實體方面：
一、原告主張：
  (一)訴外人即彼等之父曾平忠前向被告投保「讀者文摘『天天如
    意專案』個人傷害保險」（保單號碼：CＺ000000000000），
    約定保險金額為新臺幣（下同）1,000,000 元，保險期間自
    民國97年1月4日零時起至98年1月4日零時止，並指定受益人
    為彼等，受益比例各為50%。
  (二)嗣曾平忠因自高處墜落致多處肋骨斷裂、胸廓塌陷引發創傷
    性休克身亡，於97年2月19日上午6時20分經人發現陳屍於南
    投縣草屯鎮○○路332巷39號後方空地。經彼等於97年4月間
    向被告申請給付保險金，詎被告於同年5 月26日函覆伊，表
    示彼等所檢附之相驗屍體證明書上記載之死亡方式不詳，經
    其查證後，亦未發現曾平忠係因意外而墜樓之具體跡象，而
    拒絕理賠。惟曾平忠係因自高處墜落而身故，其死亡既非由
    疾病所引起，亦非出於曾平忠之故意行為所致，被告即應負
    給付保險金之責。爰以曾平忠之保險金受益人身分，請求被
    告依約給付保險金等語。
  (三)依「行政院衛生署草屯療養院」住院病歷「病史」所載：「
    suicide or deliberate self-harm: without Hx of suici
    de attempt or self-harm behavior」（譯文：自殺或自殘
    ：無企圖自殺或自殘行為的病史。）、「體檢發現」所載：
    「suicide idea (-)」（譯文：自殺意圖（-））。得知訴
    外人曾平忠於96年12月25日自草屯療養院出院時被診斷無自
    殺意圖，而於97年2月19日上午6時20分經人發現陳屍於南投
    縣草屯鎮○○路332巷39號後方空地，依經驗法則判斷訴外人
    曾平忠之死亡當非「故意自殺」所致。
  (四)依系爭契約第7條第1項第1、2款約定「被保險人因下列原因
    致成死亡、殘廢或傷害時，本公司不負給付保險金的責任。
    一、要保人、被保險人的故意行為。二、被保險人犯罪行為
    。」對於除外責任「被保險人犯罪行為」的適用，依最高法
    院84年度台上字第1548號判決要旨：「按所謂犯罪行為，須
    以法律明定有科以刑罰之行為始足當之。本件兩造訂立之保
    險契約特約條款第16條第4款約定以『被保險人犯罪行為』
    為被上訴人除外責任之原因，似應作相同之解釋。」換言之
    ，「按所謂犯罪行為，須以法律明定有科以刑罰之行為始足
    當之，兩造訂立之保險契約除外責任條款既約定以「被保險
    人犯罪行為」為被告除外責任之原因，即應作相同之解釋；
    又被告欲以此條款免負保險金給付責任者，尚須被保險人之
    犯罪行為與保險事故之發生間有直接因果關係，始為該當。
    」（臺灣臺北地方法院民事判決95年度保險字第184號）。
    甚且刑法第306條為告訴乃論之罪，未經合法告訴，自非犯
    罪行為，亦非死亡結果之直接原因，被告自不得以該條免除
    給付義務。又所謂被保險人之「故意」行為，係針對「結果
    」而言，亦即對於發生保險人應負保險給付義務之結果，已
    預見其發生，且促使其發生，或其發生不違背其本意而言，
    本件被保險人縱有冒險之行為，因其主觀意思無法認定確係
    自殺，則雖有墜落之危險，仍非此所謂之故意行為，而仍應
    歸屬「外來」、「突發」之意外行為（臺灣高等法院花蓮分
    院民事判決94年度保險上更 (一)字第8號）。
  (五)聲明為：
  1.被告應給付原告戊○○、丁○○各500,000元，及均自97 年
    5月26日起至清償日止，按年息百分之10計算之利息。
  2.願供擔保請准宣告假執行。
二、被告抗辯：
  (一)原告之父曾平忠在97年1月4日自任要保人及被保險人向被告
    投保保險期間一年、保險金額100萬元之個人傷害保險（以
    下簡稱系爭保險契約），並約定受益人為原告等，其受益比
    例各為50％。依系爭保險契約第2條及第7條第1項第1款、第
    2款分別約定：「被保險人於本契約有效期間內，因遭受意外
    傷害事故，致其身體蒙受傷害而致殘廢或死亡時，本公司依
    照本契約的約定，給付保險金。前項所稱意外傷害事故，指
    非由疾病引起之外來突發事故。」、「被保險人因下列原因
    致成死亡、殘廢或傷害時，本公司不負給付保險金的責任。
    一、要保人、被保險人的故意行為。二、被保險人犯罪行為
    。」，故被告僅就被保險人曾平忠在保險期間內，遭遇非由
    疾病引起之外來突發事故致發生死亡結果時，始對原告等負
    給付保險金之義務。第查系爭保險被保險人曾平忠在97年2
    月19日6時20分被發現陳屍於南投縣草屯鎮○○里○○路332
    巷39號後方空地，經台灣南投地方法院檢察署檢察官到場相
    驗，認定其死因為高處墜落（墜樓），造成多處肋骨斷裂胸
    部塌陷，引起創傷性休克死亡，而其死亡方式則不詳。經被
    告派員至現場進行調查後，發現被保險人曾平忠自高處墜落
    ，非因被告所承保之意外傷害事故所致，爰依約拒絕原告給
    付保險金之請求。
  (二)首查系爭保險被保險人曾平忠之死亡發生經過，經南投縣政
    府警察局到場勘查，認為「研判死者不排除係自該秀山佳園
    社區之39號頂樓墜樓身亡。」，另核驗警方在秀山佳園社區
    所在之南投縣草屯鎮○○里○○路332巷39號房屋頂樓現場
    圍牆旁，發現被保險人曾平忠拖鞋，並於被保險人曾平忠雙
    手採得疑似與頂樓鐵圍籬油漆風化後形成的相似粉末等事實
    （見相驗卷第38頁背面），被保險人曾平忠係因攀爬南投縣
    草屯鎮○○里○○路332巷39號房屋頂樓鐵圍籬致墜樓身亡
    ，應無疑議。按系爭保險契約第2條約定：「被保險人於本
    契約有效期間內，因遭受意外傷害事故，致其身體蒙受傷害
    而致殘廢或死亡時，本公司依照本契約的約定，給付保險金
    。前項所稱意外傷害事故，指非由疾病引起之外來突發事故
    。」，故系爭保險契約所稱之意外傷害事故，其事故必需具
    有非由自身疾病引起之外來性，及偶然不可預見之突發性。
    本件被告在原告提出理賠申請後，曾經派員至秀山佳園社區
    所在之南投縣草屯鎮○○里○○路332巷39號房屋頂樓查看
    ，發現該秀山佳園社區頂樓平台除設置有磚砌女兒牆外，在
    女兒牆上更加設有網狀鐵製圍籬設施，防範墜樓危險發生，
    有相驗卷卷附頂樓照片可稽，自足引為本件事實認定基礎。
    又該頂樓所設女兒牆併同其上之鐵圍籬，經合併計算其垂直
    高度約185公分，而被保險人曾平忠身高僅為165公分，故被
    保險人曾平忠如非故意攀爬越過頂樓女兒牆及鐵圍籬設施，
    根本不可能發生自秀山佳園社區頂樓墜落之結果。而秀山佳
    園社區樓高9層，一般人均能認知攀越頂樓女兒牆及鐵圍籬，
    將身體暴露於鐵圍籬之外，即有隨時失足墜落致死之高度危
    險，倘不為此項危險行為，當不致發生墜樓之事故。是墜樓
    危險之發生，顯在被保險人曾平忠攀越頂樓女兒牆及鐵圍籬
    伊始即得預見，其墜樓事故之發生自不具有事故之突發性，
    非屬系爭保險契約約定之意外傷害事故範疇（台灣桃園地方
    法院93年度保險字第13號民事判決參照）。
  (三)次按系爭保險契約第7條第1項第1款及第2款約定：「被保險
    人因下列原因致成死亡、殘廢或傷害時，本公司不負給付保
    險金的責任。一、要保人、被保險人的故意行為。二、被保
    險人犯罪行為。」。第查系爭保險被保險人曾平忠未經其前
    女友李沛慈同意，故意攀爬秀山佳園社區頂樓女兒牆及鐵圍
    籬，欲至李沛慈家中，係原告所主張之事實。如原告主張屬
    實，被告併主張被保險人曾平忠係因其攀爬頂樓女兒牆、鐵
    圍籬之故意行為，及實施侵入住宅之犯罪行為，致墜樓身亡
    ，依系爭保險契約第7條第1項第1款及第2款約定被告亦不負
    給付保險金之責任。並聲明：一、駁回原告之訴及其假執行
    之聲請。二、如受不利之判決，願供擔保請准宣告免為假執
    行。
三、兩造不爭執事項：
  (一)訴外人曾平忠向被告投保個人傷害保險，約定保險金額為1,
    000,000 元，保險期間自97年1月4日零時起至98年1月4日零
    時止，受益人為原告2人，比例各1/2。
  (二)曾平忠於97年2月19日上午6時20分經人發現陳屍於南投縣草
    屯鎮○○路332 巷39號後方空地，經報請檢警相驗後，認定
    其係因自高處墜落致多處肋骨斷裂、胸廓塌陷引發創傷性休
    克身亡。
四、得心證理由：
  (一)按傷害保險人於被保險人遭受意外傷害及其所致殘廢或死亡
    時，負給付保險金額之責。前項意外傷害，指非由疾病引起
    之外來突發事故所致者，保險法第131條定有明文。系爭保
    險契約條款第2條約定，「被保險人於本契約有效期間內，
    因遭受意外傷害事故，致其身體蒙受傷害而致殘廢或死亡時
    ，本公司依照本契約的約定，給付保險金。前項所意外傷害
    事故，指非由疾病引起之外來突發事故。」、第4條第1項約
    定「被保險人於本契約有效期間內，蒙受第2條約定的意外
    傷害事故，自意外傷害事故發生之日起180日以內死亡者，
    本公司按照保險金額給付身故保險金」，而意外傷害保險乃
    相對於健康保險，健康保險係承保疾病所致之損失，意外傷
    害保險則在承保意外傷害所致之損失。人之傷害或死亡之原
    因，其一來自內在原因，另一則為外在事故（意外事故）。
    內在原因所致之傷害或死亡，係指被保險人因罹患疾病、細
    菌感染、器官老化衰竭等身體內部因素所致之傷害或死亡；
    至外來事故（意外事故），則係指內在原因以外之一切事故
    而言，其事故之發生為外來性、偶然性，而不可預見，除保
    險契約另有特約不保之事項外，意外事故均屬意外傷害保險
    所承保之範圍（最高法院92年度台上字第2710號判決、95
    年台上字第205號判決參照）。是意外傷害保險契約之受益
    人請求保險人給付保險金，雖應證明被保險人係因意外事故
    而受傷害，惟受益人如證明該事故確已發生，且依經驗法則
    ，其發生通常係外來、偶然而不可預見者，應認其已盡證明
    之責。於此情形，保險人如抗辯其非屬意外，自應就其抗辯
    之事實負證明之責，始符合舉證責任分配之原則（最高法院
    96年度台上字第28號判決意旨參照）。
  (二)被保險人曾平忠於97年2月19日上午6時20分經人發現陳屍於
    南投縣草屯鎮○○路332巷39號後方空地，經報請檢警相驗
    後，認定其係因自高處墜落致多處肋骨斷裂、胸廓塌陷引發
    創傷性休克身亡，事發後經南投縣政府警察局派員到場勘查
    ，在秀山佳園社區所在之南投縣草屯鎮○○里○○路332 巷
    39號房屋頂樓現場圍牆旁，發現被保險人曾平忠拖鞋，並於
    被保險人曾平忠雙手採得疑似與頂樓鐵圍欄油漆風化後形成
    的粉末相似之灰白粉末，故研判不排除被保險人曾平忠係自
    南投縣草屯鎮○○里○○路332巷39號房屋頂樓墜樓身亡，
    檢察官對於被保險人曾平忠究竟係攀爬意外墜樓或因故自行
    跳樓自殺身亡無法判斷，故於相驗屍體證明書中就死亡方式
    勾選不詳。惟被保險人曾平忠生前於96年12月25日自草屯療
    養院出院時，經診斷認並無自殺意圖，有行政院衛生署草屯
    療養院檢附曾平忠住院病歷表可參，難認曾平忠於事故發生
    前有企圖自殺行為。另經本院依職權調取臺灣南投地方法院
    檢察署97年度相字第89號相驗卷宗查閱，據被保險人曾平忠
    兄長曾平佑於偵查中陳述「我判斷當天我弟弟應該是去拿書
    ，我猜測他可能是要爬沒有鐵窗的廚房進入，不慎掉下來．
    ．」等語，居住南投縣草屯鎮○○里○○路332巷39號9樓房
    屋即被保險人曾平忠前女友李沛慈自承於事故前一日晚上0
    時回到家時，家中電話記錄顯示死者手機曾來電等情以觀，
    堪認被保險人曾平忠係因攀爬南投縣草屯鎮○○里○○路
    332巷39號房屋頂樓鐵圍籬致墜樓身亡，此情亦為兩造所不
    爭，應無疑議。是被保險人曾平忠因高樓墜落致多處肋骨斷
    裂、胸廓塌陷引發創傷性休克身亡，應已符合意外事故之發
    生為外來性，偶然性，不可預見性，灼然至明，故被告主張
    原告未舉證被保險人曾平忠係因意外死亡之有利事實，洵無
    可採。
  (三)按保險人對於出要保人或被保險人之故意之損害，不負賠償
    責任，保險法第29條第2項但書固有明文。又系爭保險契約
    第7條第1、2款固亦約定，要保人、被保險人的故意行為或
    被保險人犯罪行為致成死亡、殘廢或傷害時，本公司不負給
    付保險金的責任。惟保險法上之危險乃指「不可預料」或「
    不可抗力」之事故（保險法第1條規定參照），此危險之發
    生須為可能且未發生，又危險之發生須屬不確定，不確定乃
    指主觀上不確定，不只指其發生無法確定，亦指其危險之發
    生雖具有必然性，但何時發生，於保險之際無法確定者而言
    。是故保險所承擔之危險須其發生為可能、不確定、且非故
    意所致。依臺灣南投地方法院檢察署所開立之相驗屍體證明
    書，其死亡方式欄之記載係「不詳」，而被保險人曾平忠係
    因攀爬南投縣草屯鎮○○里○○路332巷39號房屋頂樓鐵圍
    籬致墜樓身亡等情，業如前述，已排除他殺及病死。而被保
    險人曾平忠係於攀爬頂樓鐵圍籬不慎墜樓死亡，客觀上難認
    係有意自殺，原告主張曾平忠並非自殺墜樓，並無故意使保
    險事故發生之行為，本件係屬意外，尚非無據。
  (四)查所謂要保人或被保險人之「故意」行為，係針對「結果」
    而言，亦即對於發生保險人應負保險給付義務之結果，已預
    見其發生，並促使其發生，或其發生不違背其本意而言。本
    件被保險人曾平忠雖有攀爬頂樓之行為，然其行為從危險性
    、時間、與頂樓鐵圍籬接觸面之觀點言，僅係偶然、短暫之
    冒險行為，且攀爬頂樓未必發生墜樓之結果，故其行為造成
    之危險性短暫而不確定，其攀爬頂樓時，主觀之意思非無可
    能係認為危險不致發生，故而為之，是由其行為外觀尚難認
    其已預見死亡結果之發生並促使其發生，或死亡結果之發生
    不違背其本意。被告就此既未舉證，則曾平忠攀爬頂樓之行
    為雖有墜樓之危險，仍難認曾平忠就墜樓死亡之結果，存有
    故意，其行為尚非保險法所謂之故意行為，而仍應歸屬為外
    來、突發之意外行為。次按所謂犯罪行為，須以法律明定有
    科以刑罰之行為始足當之；又被告欲以此條款免負保險金給
    付責任者，尚須被保險人之犯罪行為與保險事故之發生間有
    直接因果關係，始為該當。查被保險人曾平忠墜樓發生地點
    為南投縣草屯鎮○○里○○路332巷39號房屋頂樓，曾平忠
    係經大樓管理員允許進入或未經許可無故侵入，未據被告舉
    證證明之，則是否構成刑法第306條無故侵入他人住宅或建
    築物罪責，尚屬有疑。再者，本件保險事故之發生，係因曾
    平忠攀爬頂樓圍籬不慎墜樓所致，墜樓始為發生保險事故之
    直接原因，縱有無故侵入大樓建築物行為亦係間接原因，且
    無故侵入行為無從導致必定發生墜樓之結果，難認本件保險
    事故之發生，與被保險人曾平忠無故侵入住宅犯罪行為有直
    接之因果關係。被告抗辯其依保險契約第7條第1項第1、2款
    約定，不負給付保險金之責任，並非可取。
  (五)又按「保險人應於要保人或被保險人交齊證明文件後，於約
    定期限內給付賠償金額。無約定期限者，應於接到通知後15
    日內給付之」；「保險人因可歸責於自己之事由致未在前項
    規定期限內為給付者，應給付遲延利息年利一分」，保險法
    第34條定有明文。系爭契約第13條亦約定：「保險事故的通
    知與保險金的申請時間：被保險人於本契約有效時間內遭受
    第二條約定的意外傷害事故時，要保人、被保險人或受益人
    應於知悉意外傷害事故發生後十日內，將事故狀況及被保險
    人的傷害程度，通知本公司。並於通知後儘速檢具所需文件
    向本公司申請給付保險金。本公司應於收齊前項文件後十五
    日內給付保險金。但因可歸責於本公司之事由致未在前述期
    限內為給付者，應按年率一分加計利息給付。」本件原告已
    於97年4月下旬出具理賠申請書，請求被告給付保險金，經
    被告於97年5月26日函覆拒絕之事實，業據其提出被告97 年
    5月26日理賠號碼0020195473號函文在卷可稽，被告迄未給
    付保險金，則原告依上開約定，請求自97年5月26日起至清
    償日止，按週年利率10%之遲延利息，亦屬有據。從而，原
    告本於保險契約之法律關係，請求被告各給付保險金50萬元
    ，及自95年5月26日起至清償日止按年息百分之10計算之利
    息，為有理由，應予准許。
五、兩造均陳明願供擔保聲請宣告假執行及免為假執行，均核無
    不合，爰分別酌定相當擔保金額准許之。
六、因本案事證已臻明確，兩造其餘主張陳述及所提之證據，經
    審酌後，認與判決結果無影響，爰不一一論駁，附此敘明。
七、結論：本件原告之訴為有理由，並依民事訴訟法第78條、第
    390條第2項、第392條第2項，判決如主文
中    華    民    國    98    年    12    月    4     日
                  民事第一庭    法  官  熊志強
以上正本係照原本作成
如對本判決上訴，須於判決送達後20日內向本院提出上訴狀
中    華    民    國    98    年    12    月    4     日
                                書記官  謝盈敏

司法院資訊處製作；財團法人民間司法改革基金會備份。
